臺灣臺北地方法院民事判決　　　　　　 95年度醫簡上字第2號
上　訴　人　甲○○○○○○ ○○○○○○○ ○○○○○○○○
訴訟代理人　張金盛律師
被上訴人　　台北市立聯合醫院
法定代理人　彭瑞鵬
被上訴人　　乙○○
共　　　同
訴訟代理人　何春源律師
上列當事人間損害賠償事件，上訴人對於中華民國95年4月21日
本院台北簡易庭95年度北醫簡字第2號第一審判決提起上訴，經
本院於民國96年6月29日言詞辯論終結，判決如下：
    主      文
上訴駁回。
第二審訴訟費用由上訴人負擔。
    事實及理由
一、經查本件被上訴人台北市立聯合醫院（下稱被上訴人醫院）
    之法定代理人原為張珩，嗣變更為丙○○，再變更為彭瑞鵬
    ，有醫療機構開業執照影本二件附卷可稽，渠等先後於95年
    7月24日、96年6月20日具狀聲明承受訴訟，自屬有據，合先
    敘明。
二、上訴人主張：
    上訴人於民國93年8月17日至被上訴人醫院仁愛院區看診，
    經超音波檢查後發現罹患左側卵巢腫瘤5.4×5.3公分，右側
    卵巢腫瘤3.3×3.2公分。因左卵巢腫瘤已超過5公分，被上
    訴人乙○○醫師遂於93年9月16日以手術摘除，但乙○○於
    手術時明知上訴人右卵巢腫瘤為惡性應予切除，卻因上訴人
    右卵巢與後側子宮壁及腸道有嚴重沾黏，經嘗試剝離未成功
    而放棄切除右卵巢。手術後乙○○並未告知上訴人未切除右
    卵巢情事，亦未施予其他治療。嗣上訴人於94年6月2日因身
    體極端不適，再度前往被上訴人醫院仁愛院區看診，始發現
    右卵巢腫瘤增大為5.4×4.3×3.9公分，已超過5公分而必須
    開刀，足認乙○○於手術當時未切除右側卵巢係有過失，導
    致上訴人每日因病煎熬痛不欲生。為此依民法第184條第1項
    前段、第188條第1項、第191之3條、第195條規定，請求被
    上訴人連帶賠償上訴人慰撫金新台幣（下同）40萬元。原審
    為上訴人敗訴之判決，為此提起上訴，並上訴聲明：(1)原判
    決廢棄。(2)被上訴人應連帶給付上訴人40萬元，及自94年11
    月19日起至清償日止，按週年利率5%計算之利息。
三、被上訴人辯稱：
  (一)根據醫學文獻記載，卵巢腫瘤大小若不超過3.5公分，即屬
    正常，只要於3到6個月之間作超音波追蹤即可，而肌瘤大小
    若不超過5公分亦不需開刀。上訴人左側卵巢之腫瘤因充滿
    血塊、且超過5公分，所以必須開刀切除；至於右側卵巢腫
    瘤則為良性瘤、且未超過5公分，並無切除之必要。被上訴
    人乙○○從未向上訴人表示兩側卵巢均需切除，且乙○○亦
    已於手術報告中記載不需切除之理由。
  (二)卵巢超過5公分非必要開刀，須持續觀察其大小變化，且有
    時可用藥物改善，如果繼續成長才考慮開刀切除。依上訴人
    於94年6月2日超音波檢查單所載卵巢圖示，係包括濾泡及卵
    巢實體二部分，因濾泡部分大小為2.4×1.8×1.6公分，實
    體部分大小為3.0×2.5×2.3公分，仍屬正常值；且卵巢在
    排卵前濾泡會腫大，排卵後又會縮小，故於94年9月5日再作
    超音波檢查時，該卵巢已縮小濾泡至2.4×1.8×1.5公分。
    另依94年第3屆西醫基層總額支付制度台北區委員會婦產科
    審查醫師第1次小組研討會共識第8點記載，子宮肌瘤或卵巢
    瘤開刀申報，以超過5公分為原則，而據上訴人於93年8月17
    日之超音波檢查報告單所示，其右側卵巢大小並未超過5 公
    分，故被上訴人未予開刀切除。再參酌乙○○於手術過程之
    病歷記載，可知乙○○未於手術當時切除上訴人之右側卵巢
    ，係本於手術中檢查後所為之專業判斷，並非疏於注意而漏
    未切除。並答辯聲明：上訴駁回。
四、兩造不爭執之事實：
  (一)上訴人於93年8月17日至被上訴人醫院看診，並做卵巢超音
    波檢查會診，發現卵巢左側有5.4×5.3公分之腫瘤，右側有
    3.3×3.2公分之腫瘤。嗣被上訴人乙○○於93年9月16日為
    上訴人進行手術，切除卵巢左側腫瘤，但並未切除卵巢右側
    腫瘤。
  (二)上訴人於94年6月2日至被上訴人醫院做卵巢超音波複檢時，
    右側卵巢濾泡大小為2.4×1.8×1.6公分，實體大小為3.0×
    2.5 ×2.3公分。
  (三)上訴人於94年9月5日至被上訴人醫院做卵巢超音波檢查時，
    右側卵巢濾泡大小為2.4×2.2公分。
五、按因故意或過失，不法侵害他人之權利者，負損害賠償責任
    ；受僱人因執行職務，不法侵害他人之權利者，由僱用人與
    行為人連帶負損害賠償責任，但選任受僱人及監督其職務之
    執行，已盡相當之注意或縱加以相當之注意而仍不免發生損
    害者，僱用人不負賠償責任，民法第184條第1項前段、第
    188條第1項分別定有明文。又當事人主張有利於己之事實者
    ，就其事實有舉證之責任，其因侵權行為所生之損害賠償請
    求權，以有損害之發生，及行為人有故意或過失不法侵害他
    人權利之事實外，並以二者之間有相當因果關係為其成立要
    件，若其行為並無不法，或其行為並無故意或過失，即無賠
    償之可言。是倘行為人否認有侵權行為，即應由請求人就此
    利己之事實舉證證明，若請求人先不能舉證以證實自己主張
    之事實為真實，則行為人就其抗辯事實即令不能舉證，或所
    舉證據尚有疵累，亦應駁回請求人之請求，此觀民事訴訟法
    第277條前段規定及最高法院17年上字第917號判例即明。上
    訴人主張：被上訴人乙○○於93年9月16日開刀切除上訴人
    左側卵巢時，明知右側卵巢腫瘤為惡性腫瘤，卻因腸道沾黏
    嚴重而放棄切除，有醫療過失云云。為被上訴人所否認，被
    上訴人並以前詞置辯，依上說明，自應由上訴人就其主張被
    上訴人有侵權行為之有利於己之事實，負舉證之責。經查：
  (一)上訴人主張右側卵巢腫瘤為惡性腫瘤，係以被上訴人乙○○
    於手術過程中於病歷第7點記載，右卵巢腫瘤與腸道黏連嚴
    重等情為其主要論據。惟上開病歷第7點係記載：「在右邊
    卵巢、後側子宮壁及腸道有嚴重黏連，經嘗試剝離，但發現
    與腸道黏連嚴重而未成功，然而，經對右邊卵巢觸診，發現
    並無明顯擴大及任何因腫瘤而引發之傷害」等語（There
    was also extensive adhesion among right adnexa,  the
    posterior  uterine  wall  and  intestines.  Adhesion
    lysis  was  tried  without   success  due  to  tight
    adhesion.  However,  palpation  on the right  adnexa
    revealed no definite enlargement  and any tumor-like
    lesion），有病歷影本一份在卷可稽（原審卷第56頁），上
    開記載僅足以證明乙○○於手術中觀察上訴人右側卵巢外觀
    之症狀，發現卵巢與腸道有嚴重黏連；至於該卵巢腫瘤是否
    為惡性，則尚需進一步以病理化驗方式檢驗始能確定，尚無
    法以上開記載加以判別。是上訴人前開主張尚屬無據。
  (二)又上訴人另以其於94年6月2日進行之超音波檢查報告所載右
    側卵巢體積變大，而主張其右側卵巢腫瘤係為惡性云云。惟
    依上訴人所不爭執之94年第3屆西醫基層總額支付制度台北
    區委員會婦產科審查醫師第1次小組研討會（941117）共識
    第8點記載：「有關婦科腫瘤開刀，申報原則如下：1.子宮
    肌瘤或卵巢瘤，以超過5公分為原則」，有全民健康保險基
    層總額支付制度台北區委員會函影本一份在卷可稽（見原審
    卷第87頁）。且依被上訴人所提出之「一般婦科醫學」英文
    教科書記載：「卵巢於停經前之體積，約為3.5×2×1.5公
    分」，有該文獻影本一份可按（見原審卷第89頁）。從而上
    訴人於94年6月2日之超音波檢查報告僅係記載：其右側卵巢
    之體積包含：濾泡2.4公分×1.8公分×1.6公分，以及卵巢
    組織實體3.0公分×2.5公分×2.3公分二部分，其總體積為
    5.4 公分×4.3公分×3.9公分等語（見原審卷第6頁），則
    就形式上觀察，其體積雖較93年8月17日檢查時增大，然卵
    巢腫瘤之大小，僅為是否立即開刀切除之判斷標準，並非判
    斷是否為惡性腫瘤之標準，自不能僅以卵巢排卵前因水泡腫
    大而造成體積變大等情，即認卵巢之腫瘤為惡性且應予立即
    施以手術切除。是上訴人前揭主張亦屬無據。
  (三)上訴人既未就其右側卵巢腫瘤為惡性，被上訴人未予切除，
    而有過失之有利於己之事實負舉證責任，是上訴人之主張，
    並無理由。
六、次按經營一定事業或從事其他工作或活動之人，其工作或活
    動之性質或其使用之工具或方法有生損害於他人之危險者，
    對他人之損害應負賠償責任，但損害非由於其工作或活動或
    其使用之工具或方法所致，或於防止損害之發生已盡相當之
    注意者，不在此限，民法第191條之3固有明定，惟醫療行為
    並非從事製造危險來源之危險事業或活動者，亦非以從事危
    險事業或活動而獲取利益為主要目的，亦與民法第191條之3
    之立法理由所例示之工廠排放廢水或廢氣、桶裝瓦斯廠裝填
    瓦斯、爆竹廠製造爆竹、舉行賽車活動、使用炸藥開礦、開
    山或燃放焰火等性質有間，並無民法第191條之3之適用（最
    高法院96年度台上字第450號判決參照）。上訴人雖又主張
    依民法第191條之3規定請求被告賠償損害云云。惟依前開說
    明，醫療行為並無民法第191條之3之適用，是上訴人此部分
    主張，亦無理由。
七、綜上所述，上訴人依侵權行為之法律關係，請求被上訴人連
    帶給付40萬元，及自94年11月19日起至清償日止，按週年利
    率5%計算之利息，並無理由，應予駁回。原審為上訴人敗訴
    之判決，並無不合。上訴意旨指摘原判決不當，求予廢棄改
    判，為無理由，應予駁回。
八、因本件事證已臻明確，兩造其餘主張、陳述及所提之證據，
    經本院審酌後認與判決結果不生影響，爰不一一論述，附此
    敘明。
九、據上論結，本件上訴為無理由。依民事訴訟法第436條之1第
    3項、第449條第1項、第78條，判決如主文。
中　　華　　民　　國　　96　　年　　7　 　月　　13　　日
                民事第六庭    審判長法　官　李昆曄
                                    法  官  陳婷玉
                                    法  官  邱  琦
以上正本係照原本作成。
本判決不得上訴。
中　　華　　民　　國　　96　　年　　 7　　月　　13　　日
                                    書記官  池東旭
